【裁判字號】    98,訴,1108
【裁判日期】    981030
【裁判案由】    回復原狀
【裁判全文】
臺灣臺北地方法院民事判決              98年度訴字第1108號
原      告  己○○
訴訟代理人  陳學驊律師
            甲○○
被      告  丙○○
上列當事人間回復原狀事件，本院於中華民國98年10月12日言詞
辯論終結，判決如下：
    主      文
原告之訴及假執行之聲請均駁回。
訴訟費用由原告負擔。
    事實及理由
一、按訴狀達後原告不得將原訴變更或追加他訴，但請求之基礎
    事實同一者，不在此限，又不變更訴訟標的，而補充或更正
    事實上或法律上之陳述者，非為訴之變更追加，民事訴訟法
    第255條第1項第2款、第256條定有明文。而所謂請求之基礎
    事實同一，係指變更或追加之訴與原訴之原因事實，有其社
    會事實上之共通性及關聯性，而就原請求所主張之事實及證
    據資料，於變更或追加之訴得加以利用，且無害於他造當事
    人程序權之保障，俾符訴訟經濟者稱之，此有最高法院91年
    度台抗字第648號判決可參。經查：原告於起訴時，訴之聲
    明第1項為：被告應將坐落臺北市○○區○○街112號2樓住
    址權狀房屋土地登記移轉回復與原告。嗣於本院審理中，將
    原聲明列為備位聲明, 並補充、更正為：被告應將坐落於臺
    北市○○區○○段二小段260地號土地（面積178平方公尺，
    權利範圍1/4）、臺北市○○區○○段二小段260-1地號土地
    （面積1平方公尺，權利範圍1/4）及其上臺北市○○區○○
    段二小段949建號（門牌號碼臺北市○○區○○街112號2樓
    ）之建物所有權移轉登記與原告。並追加先位聲明為：被告
    應將坐落於臺北市○○區○○段二小段260地號土地（面積
    178平方公尺，權利範圍1/4）、臺北市○○區○○段二小段
    260-1地號土地（面積1平方公尺，權利範圍1/4）及其上臺
    北市○○區○○段二小段949建號（門牌號碼臺北市○○區
    ○○街112號2樓）之建物於民國87年4月28日經臺北市松山
    地政事務所以買賣原因關係之所有權移轉登記予以塗銷。揆
    諸前開規定及說明，應認原告訴之聲明追加, 基礎原因事實
    ，有其社會事實上之共通性及關聯性，而就原請求所主張之
    事實及證據資料，於變更或追加之訴得加以利用，且無害於
    被告程序權之保障，亦符訴訟經濟, 係屬合法，應予准許，
    合先敘明。
二、原告主張：伊原為坐落於臺北市○○區○○段二小段260地
    號土地（面積178平方公尺，權利範圍1/4）、臺北市○○區
    ○○段二小段260-1地號土地（面積1平方公尺，權利範圍1/
    4）及其上臺北市○○區○○段二小段949建號，門牌號碼臺
    北市○○區○○街112號2樓之建物（上開房、地, 以下簡稱
    系爭不動產）等之所有權人，未曾將系爭不動產賣予任何人
    ，亦未授權他人將系爭不動產出賣、或有由自己之行為表示
    以代理權授與他人、知他人表示為其代理人而不為反對之意
    思等表見代理情形，使被告足信原告之次子即訴外人戊○○
    ，有權代理原告出賣系爭不動產。惟系爭不動產竟於八十七
    年間以買賣原因, 移轉登記於被告丙○○名下, 究其緣由,
    實係戊○○未經原告同意，與被告以合謀假買賣方式，將系
    爭不動產過戶於被告，侵佔原告所有之系爭不動產，此由被
    告與戊○○無法確切指出購買系爭不動產之價金, 原告自系
    爭不動產過戶至被告名下後，居住10年均未繳納房租, 被告
    亦未催繳即可知。爰依民法第179條及第767條之法律關係，
    請求被告將系爭不動產回復原狀。並列先位聲明為：(一)被告
    應將系爭不動產於87年4月28日經臺北市松山地政事務所以
    買賣原因關係之所有權移轉登記予以塗銷。(二)願供擔保請准
    宣告假執行。備位聲明為：(一)被告應將系爭不動產所有權移
    轉登記與原告。(二)願供擔保請准宣告假執行。
三、被告則以：戊○○為原告之子，亦為被告丈夫之大姊夫，戊
    ○○約於86年底、87年初，向被告表示原告將系爭不動產設
    定新台幣（下同）390萬元抵押權（下稱系爭抵押權）予合
    作金庫商業銀行股份有限公司新生支庫（下稱合作金庫）,
    因未按期繳款, 經法院強制執行於案，為避免系爭不動產遭
    查封、拍賣，其經原告同意並授權，代理原告與被告訂立系
    爭不動產買賣契約，約定將系爭不動產賣予被告，而由被告
    出錢與戊○○共同清償系爭抵押權所擔保之借款債權、利息
    、滯納金債權等（下稱系爭借款），並約定被告無償將系爭
    不動產供原告居住。基於上開約定，87年初被告即與戊○○
    共同將系爭借款還清，並於同年4月28日完成系爭不動產所
    有權移轉登記，一切程序均為合法。此外, 即便原告得取回
    系爭不動產之所有權，亦須同時給付被告已代償之金錢。並
    聲明：原告之訴駁回。
四、兩造不爭執事項
(一)、原告原為系爭不動產之所有權人, 系爭不動產於87年4月28
    日以買賣原因登記於被告名下, 現無任何抵押權設定於系爭
    不動產上, 有台北市松山地政事務所之異動索引、土地、建
    物登記謄本在卷可稽。（見本院卷第七至十二頁）
(二)、原告並未出面親自與被告簽立系爭不動產之買賣契約。
(三)、系爭不動產於申請辦理所有權移轉登記時，曾提出由本院公
    證人所製作之公證書，該公證係由訴外人丁○○擔任雙方代
    理人。（見本院卷第十四至二十三頁）。
(四)、原告現仍居住於系爭不動產內。
(五)、原告於97年8月15日曾寄發存證信函與戊○○表示，系爭不
    動產係原告於62年間親自監造，在97年6月1日發現戊○○弄
    壞門鎖進屋、21日再次毀鎖入屋偷取重要文件資料，為有計
    畫偷竊，並於87年間偽造授權書以原告名義出售系爭不動產
    ，要求戊○○將系爭不動產移轉登記回復原告名下。（見本
    院卷第三十一至三十二頁）
五、得心證之理由：
    原告主張伊並未授權予戊○○與被告訂立系爭不動產之買賣
    契約，授權書係遭偽造，且系爭不動產之買賣契約亦為假買
    賣，被告應將系爭不動產之所有權移轉登記予以塗銷，或將
    之移轉登記予原告。惟為被告所否認，並以前揭情詞置辯，
    是本件之爭點厥為：(一)原告是否有授權戊○○將系爭不動產
    出售予被告？(二)如原告並未授權他人，是否有構成表見代理
    之情事？(三)如原告請求回復登記有理由, 原告應否同時返還
    被告所已支付之價款？本院判斷如下：
(一)、按當事人主張有利於己之事實時，就其事實有舉證之責任，
    民事訴訟法第277條前段定有明文。又民事訴訟如係由原告
    主張權利者，應先由原告負舉證之責，若原告先不能舉證，
    以證實自己主張之事實為真，則被告就其抗辯事實即令不能
    舉證，或其所舉證據尚有疵累，亦應駁回原告之請求，此有
    最高法院17年上字第917號判例可參。本件系爭不動產於八
    十七年四月二十八日以買賣為名, 所有權移轉登記予被告之
    事實, 為兩造所不爭執, 並有台北市松山地政事務所之異動
    索引、土地、建物登記謄本在卷可稽（見本院卷第七至十二
    頁）, 堪信真實。原告雖辯稱伊未出售系爭不動產、未曾授
    權戊○○販售, 亦無表見代理情況, 系爭不動產係戊○○偽
    造授權書為交易云云, 並舉出上揭授權書、公證書、存證信
    函等影本為證。惟查:
  1.系爭不動產早於八十一年九月十六日設定抵押權予合作金庫
    , 有前揭異動索引在卷可稽 (見本院卷第七頁), 核與原告
    自稱曾將系爭不動產供兒子去跟銀行貸款乙情相符 (見本院
    卷第五十七頁反面), 足可採信。惟未向合作金庫按期繳款,
    系爭不動產被查封、拍賣等情, 為原告所不否認, 並經證人
    戊○○及辦理系爭不動產所有權移轉之代書乙○○到庭結證
    屬實 (見本院卷第九十五頁、第九十八頁反面), 非不可信
    。而原告一直居住於系爭不動產, 迄今亦然, 為原告自認在
    案, 則系爭不動產被查封、拍賣等強制執行程序中, 原告應
    已收受各項執行命令、處分、查封公告及拍賣通知等, 對於
    系爭不動產陷於易手之危機, 當知之甚詳。
  2.系爭不動產為原告住居之所在，原告現齡九十二歲 (民國○
    年○月○日生，見本院卷第十五頁)，於八十六年、八十七
    年間，亦高齡八十，對於系爭不動產被法拍，有流離失所之
    虞，必然著急，亟思如何清償, 甚至塗銷系爭抵押權等補救
    因應之道，為人情之常。雖原告非系爭借款之借款人，惟系
    爭不動產與原告休戚與共，自不願系爭不動產被拍賣而易手
    ，然原告又無法獨力清償系爭借款，故委由次子戊○○處理
    ，亦屬合理，而原告亦自稱：「 (系爭不動產移轉登記予被
    告前，有無設定押權..?) 戊○○是我第二個兒子。... 是
    戊○○去處理的。」 (本院卷第五十七頁反面)，核與證人
    戊○○供稱係原告要其去辦理, 乙○○證稱: 係戊○○要求
    免除滯納金等情吻合 (見本院卷第九十五頁、第九十八頁反
    面), 自可採信。故原告有授權戊○○處理合作金庫之系爭
    借款清償事宜， 堪以認定。
  3.原告授權戊○○處理系爭借款清償事宜，如前所述，則對於
    籌湊資金清償系爭借款以保系爭不動產乙事, 當為原告所應
    知，且不違背原告之本意，應可理解，則原告交付系爭不動
    產相關所有權狀、印鑑證明、印鑑章予戊○○，冀辦理塗銷
    抵押權並終結強制執行程序，以保住系爭不動產，非無可能
    ，則戊○○證稱係原告交付所有權狀、印鑑證明、印鑑章，
    為保住系爭不動產伊與被告合力籌錢清償系爭借款等節 (見
    本院卷第九十五至九十六頁)，堪信真實。
  4.系爭不動產之系爭抵押權業經塗銷, 為兩造所不爭之事實,
    復有前開異動索引及登記謄本足稽, 益證戊○○與被告確有
    清償合作金庫之系爭借款。
(二)、次按，由自己之行為表示以代理權授與他人，或知他人表示
    為其代理人而不為反對之表示者，對於第三人應負授權人之
    責任，民法第169條訂有明文，其立法意旨，係因本人有上
    揭不作為之行為，在客觀上足以使第三人相信該他人為有權
    代理；第三人為善意無過失，因而與其為代理行為時，若非
    由本人對於第三人負授權人責任，不足以保護交易安全而設
    。經查:
  1.被告雖主張原告有授權戊○○與被告訂立系爭不動產之買賣
    契約，為原告所否認，而查閱卷附之辦理房屋買賣公證授權
    書上，僅有原告印章，而授權人姓名則非原告所簽，而戊○
    ○證實係其代簽 (見本院卷第九十六頁反面), 因證人戊○
    ○為原告所指稱與被告合謀假買賣系爭不動產之人，除前揭
    清償系爭借款、塗銷系爭抵押權, 係經原告授意外, 單憑其
    證言尚不足證原告確曾授權戊○○辦理系爭不動產之買賣事
    宜，揆諸上揭規定，被告未就原告曾授予戊○○辦理系爭不
    動產買賣事宜，充分舉證，被告此部分之主張,自難採信。
  2.惟: 戊○○為原告之子，而原告於本院審理中就系爭抵押權
    之塗銷情形亦自陳：「戊○○是我第二個兒子。... 是戊○
    ○去處理的。」等語, 已如前述, 足見原告雖未明確指示戊
    ○○出賣系爭不動產，但就清償系爭借款以塗消系爭抵押權
    之事宜，原告已請求戊○○代為處理，同前所述, 原告既無
    法自力清償系爭借款, 又逢系爭不動產被法拍之際, 縱不願
    系爭不動產易手, 亦徒呼負負, 故委由戊○○勉力而為, 而
    交予戊○○系爭不動產之所有權狀、印鑑章、印鑑證明等重
    要證件, 論述如前, 則原告交出系爭不動產之相關重要證件
    , 固為求資金之挹注以解急迫窘境, 惟亦當知系爭不動產未
    必能留住不更易, 換言之, 原告非不可預見戊○○為系爭不
    動產之所有權移轉圖集資以解燃眉之急, 不然原告該如何塗
    銷系爭抵押權以終止強制執行, 如能不移轉系爭不動產所有
    權, 又何必提出該等所有權狀及相關印鑑等證件; 而戊○○
    為保住系爭不動產供原告起居至老死, 而與有親戚關係之被
    告商議, 由被告出資買入系爭不動產但無償供原告使用, 亦
    不失於不得已情境下之因應之道, 被告取得系爭不動產所有
    權, 當屬其願出資之所在。則被告於與戊○○接洽時，自較
    易認為戊○○有權代理原告為買賣行為。又，被告與戊○○
    辦理系爭不動產買賣時，係由戊○○提供原告之印鑑章、印
    鑑證明、及系爭不動產之所有權狀，委由代書處理，並辦理
    買賣公證之授權書、公證書等，該等授權書、公證書上即載
    明原告授權戊○○為系爭不動產之買賣, 原告為出賣人、被
    告為買受人，此有授權書、公證書、買賣所有權移轉契約書
    附卷可稽（見本院卷第十三至二十四、三十六、三十七頁）
    ，原告需款孔急, 又由戊○○為處理系爭借款、系爭抵押權
    塗銷等相關宜, 並有系爭不動產之前開相關權狀、印鑑之客
    觀事證, 加上被告信賴戊○○等諸多事跡, 在在堪信足使被
    告信認原告曾以代理權授與戊○○為買賣，揆諸上揭規定及
    其立法意旨，縱系爭不動產買賣契約係戊○○擅自與被告做
    成，原告亦應就戊○○之買賣行為負表見代理之授權人責任
    。另系爭不動產早於八十七年四月二十日即已移轉登記予被
    告, 系爭抵押權亦經塗銷在案, 業如前述, 原告居住系爭不
    動產內, 於所有權移轉登記後, 至九十七年間始生爭議, 有
    本院九七年度家調字第九八七號調解筆錄、台灣台北地方法
    院檢察署檢察官九七年度偵字第二五一一六號不起訴處分書
    附於本院卷第八十一頁、第一一七頁及原告所提之前揭存證
    信函足考, 所有權移轉登記後, 十餘年間相安無事, 無償使
    用至今, 未考究土地增值稅、地價稅、房屋稅等系爭不動產
    之相關稅負, 應負擔而未負擔, 佐證原告十餘年來, 未對系
    爭不動產之移轉所有權有所顧慮, 原告上揭不作為之行為，
    在客觀上亦足使被告事後相信戊○○為有權代理, 原告不為
    反對之表示，對於被告言自應負授權人之責任。此外, 上揭
    本院九七年度家調字第九八七號調解筆錄載明: 原告於撤回
    對戊○○、周彩貞、及本件被告丙○○之一切民、刑事訴訟
    時, 戊○○即應給付生活費... 等語觀之, 原告擔心生活費
    之有無, 戊○○如給付生活費, 原告對於被告之系爭不動產
    爭議亦撤回, 或者原告先撤回對戊○○、周彩貞及被告之民
    、刑訴訟時, 戊○○即應給付生活費, 佐證原告對於系爭不
    動產所有權之歸屬, 無追究必要, 同前說明, 亦足使被告信
    認於系爭不動產移轉所有權之初, 原告未為反對之意思, 而
    應負授權人之責任。原告聲稱無表見代理存在、及十餘年來
    未曾繳納租金, 可證與被告之買賣不成立云云, 並不可取。
(三)、又, 解釋意思表示，固需探求當事人為意思表示時之真意，
    不能拘泥於其所用之辭句，但當事人之陳述，以表示其真意
    ，無需別事探求者，即不得反捨其所用之辭句而更為曲解。
    經查，授權書、公證書、買賣所有權移轉契約書上，均以被
    告為買受人之情已如上述，且被告亦於本院審理中，以民事
    答辯暨聲請調查證據狀，陳明其係買入系爭不動產，並將買
    賣價金用以清償合作金庫於系爭不動產上之貸款與塗銷系爭
    抵押權登記，並將系爭不動產供原告無償居住等語，核與戊
    ○○供證：86年底原告授權伊為其處理系爭不動產，並交付
    印章、印鑑證明、系爭不動產所有權狀予伊，以避免系爭抵
    押權債權人實行抵押權，系爭不動產遭受拍賣後，原告即無
    法繼續居住於其內，因此伊方與被告訂立系爭不動產買賣契
    約，約定由被告與伊合力清償系爭借款，並將系爭不動產所
    有權移轉登記予被告，而由被告無償提供原告居住等語 (見
    本院卷第九十五至九十六頁)一致, 復有前述公證書、移轉
    契約書佐證, 足見被告確有買受系爭不動產之真意, 而原告
    亦自稱十餘年未付房租, 如前所述, 益證被告所稱供原告無
    償居住乙情非虛, 原告辯稱被告與戊○○通謀意思表示云云
    , 洵無可採。至於被告雖未提出確切之買賣價額，惟其以為
    原告清償系爭不動產上之抵押權擔保債務，做為取得買賣標
    的物之代價，並無償將系爭不動產供原告居住至老死，均符
    社會常情，與戊○○於本院審理中陳述：系爭不動產係被告
    與之一起購買，但因被告出錢較多，故以之為所有權人等語
    相符 (見本院卷第九十六頁)，堪認被告有買入之意思而出
    資, 而原告應負系爭不動產買賣之授權人責任, 如前所述,
    是原告以此主張系爭不動產買賣契約不成立云云，殊難採信
    。
六、綜上，原告有授權戊○○清償系爭借款及塗銷系爭抵押權登
    記,並應就系爭不動產之買賣依表見代理法則負授權人之責
    任, 從而被告取得系爭不動產之所有權非無法律上之原因,
    原告依民法第179條及第767條之法律關係，請求被告應將系
    爭不動產於87年4月28日經臺北市松山地政事務所以買賣原
    因關係之所有權移轉登記予以塗銷，及應將系爭不動產所有
    權移轉登記予原告，均無理由，應予駁回。原告之訴無理由
    , 其假執行之聲請, 失所附麗, 應併駁回。
七、兩造其餘之攻擊防禦方法及證據資料，經本院斟酌後，認為
    均不足以影響本判決之結果，自無一一詳予論述之必要，原
    告另聲請鑑定授權書非原告所書, 該部分業經戊○○到庭證
    述係其所寫, 前已述及, 又聲請調閱系爭抵押權塗銷與系爭
    借款還款之相關文件云云, 因本件事證已臻明確，亦無調查
    之必要，均附此敘明。
八、訴訟費用負擔依據：民事訴訟法第78條。
中    華    民    國    98    年    10    月    30    日
                  民事第四庭    法  官  周祖民
以上正本係照原本作成
如對本判決上訴，須於判決送達後20日內向本院提出上訴狀
中    華    民    國    98    年    10    月    30    日
                                書記官  黃瓊玉


司法院資訊處製作；財團法人民間司法改革基金會備份。
